---
title: "Modelo de regressão Birnbaum-Saunders reparametrizado pela média"
subtitle: "Modelos Lineares Generalizados"
author:
  - name: Bruno Gondim Toledo
    url: https://github.com/penasta
format:
  revealjs: 
    slide-number: true
    chalkboard: 
      buttons: true
    preview-links: auto
    scrollable: true
    logo: unb.jpg
    theme: serif
    width: 1500
    css: styles.css
    footer: Departamento de estatística - UnB
resources:
  - demo.pdf
editor_options: 
  chunk_output_type: console
knitr:
  opts_chunk:
    dev: png
    dev.args:
      bg: transparent
---

## Introdução

```{css, echo = FALSE}
.center {
  text-align: center !important
}
```

:::{.incremental}

A distribuição Birnbaum-Saunders (Birnbaum and Saunders, 1969) é utilizada para descrever tempo de vida por fadiga (exposição cumulativa a danos, vibrações, etc) de materiais expostos à ciclos homogêneos. O processo de fadiga descrito pelos autores é:

- Um material sujeito a ciclo de cargas repetitivos, que produzem desgaste no material;
- A falha no material dar-se-á quando a magnitude do desgaste excede um limite $\omega$;
- Os ciclos são homogêneos (a sequência de estresse aplicada ao material é sempre a mesma);
- A extensão da fissura ($X_i$) causada pela carga $l_i$ é uma variável aleatória com dependência nas cargas e fissuras acumuladas até o i-ésimo ciclo;
- O tamanho total da fissura causados no j-ésimo ciclo ($Y_j$) também é uma variável aleatória com média $\mu$ e variância $\sigma^2 < \infty$;
- O tamanho das fissuras $Y_j$ em diferentes ciclos são independentes.

:::

## A distribuição Birnbaum-Saunders

Para este problema, os autores definem que:
Seja T o tempo total até a ocorrência da falha e cumprida as condições de regularidade, podemos dizer que T segue distribuição Birnbaum-Saunders (BS), tal que $T \sim BS(\alpha,\beta)$, e $$T = \beta\biggl(\frac{\alpha}{2}Z+\sqrt{(\frac{\alpha}{2}Z)^2+1} \biggl),$$
onde $\alpha$ é um parâmetro de forma, $\beta$ é parâmetro de localização (mediana), e $Z$ é uma variável aleatória com distribuição normal padrão.

Em uma aplicação, os parâmetros $\alpha$ e $\beta$ devem ser estimados.

## Reparametrização da Birnbaum-Saunders

Em geral, iremos trabalhar com uma reparametrização da distribuição Birnbaum-Saunders, especialmente para regressão. Rieck e Nedelman (1991) mostram a relação da distribuição Birnbaum-Saunders com a distribuição seno hiperbólico normal.

Seja $T \sim BS(\alpha,\beta)$, então $Y \sim SHN(\alpha,log(\beta),\sigma=2)$, onde $\alpha$ é parâmetro de forma, $\beta$ é parâmetro de localização, e $\sigma$ é parâmetro de de escala fixo.

Desta forma, a distribuição seno hiperbólica normal pode também ser chamada de distribuição log-Birnbaum-Saunders (LBS).

## Regressão Birnbaum-Saunders

Assumindo $T_i$ variável resposta, podemos construir um modelo de regressão Birbaum-Saunders, tal que:
$$T_i = \beta_i\varphi_i = exp(\mu_i)\varphi_i=exp(\mathbf{x}_i^T\mathbf{\eta})\varphi_i, i = 1,2,...,n.$$
onde $T_i$ e $\beta_i = exp(\mu_i)$ são a variável resposta e a mediana para a i-ésima observação; $\mathbf{\eta} = (\eta_0,\eta_1,...,\eta_p)^T$ é o vetor de parâmetros desconhecidos a serem estimados pela regressão, $\mathbf{x}_i^T=(1,x_{i1},...,x_{ip})$ são os valores das $p$ variáveis explicativas, e $\varphi_i \sim BS(\alpha,1)$ é o erro do modelo, tal que $T_i \sim BS(\alpha,\beta)$.

## Função de verossimilhança

Para construir a função de verossimilhança, será necessário reparametrizar a distribuição $T_i \sim BS(\alpha,\beta_i)$ para $Y_i = log(T_i) \sim LBS(\alpha,log(\beta_i))$, tal que
$$log(T_i) = Y_i = \mu_i + \epsilon_i = \mathbf{x}_i^T\mathbf{\eta}+\epsilon_i, i=1,...,n.$$

Desta forma, a função de verossimilhança para $\mathbf{\theta}=(\alpha,\mathbf{\eta}^T)^T$ não terá solução analítica, sendo necessário estimar o vetor de parâmetros $\mathbf{\eta}$ utilizando métodos iterativos de otimização não linear.

Desta estimativa obtida, podemos obter a estimativa de máxima verossimilhança do parâmetro $\alpha$, tal que:
$$\hat{\alpha} = \sqrt{\frac{4}{n}\sum_{i=1}^nsinh^2\biggl(\frac{y_i-\mathbf{x}_i^T\mathbf{\hat{\eta}}}{2}\biggl)}.$$

## Estimador de mínimos quadrados

Podemos também utilizar o estimador de mínimos quadrados para $\mathbf{\eta}$, da forma 
$$\hat{\mathbf{\eta}}=(\mathbf{X}^T\mathbf{X})^{-1}\mathbf{X}^T\mathbf{y},$$ onde $\mathbf{y}$ é o vetor de observações, e $\mathbf{X}$ é a matriz de desenho do modelo. Entretanto, este método é menos eficiente que o estimador de máxima verossimilhança, conforme observado por Rieck e Nedelman (1991).


## Distribuição BS reparametrizada pela média

Santos-Neto et al. (2012) propuseram uma reparametrização da distribuição Birnbaum-Saunders, sendo:
$\alpha=\frac{2}{\delta},\beta=\frac{\delta\mu}{\delta+1},$ tal que $\delta=\frac{2}{\alpha^2},\mu=\beta\Bigl(1+\frac{\alpha^2}{2}\Bigl)$, sendo $\delta>0,\mu>0$ parâmetros de forma e média, respectivamente.

Nesta parametrização, a função de densidade de probabilidade fica definida por:
$$f_Y(y|\mu,\delta)=\frac{exp(\frac{\delta}{2}\sqrt{\delta+1})}{\sqrt{16\pi\mu}y^{\frac{3}{2}}}\Bigl(y+\frac{\delta\mu}{\delta+1}\Bigl)exp\Biggl(-\frac{\delta}{4}\Biggl[\frac{y(\delta+1)}{\delta\mu}+\frac{\delta\mu}{y(\delta+1)}\Biggl]\Biggl)$$

## Regressão BS reparametrizada pela média

Sendo $RBS(\mu,\delta)$ a reparametrização pela média da distribuição Birnbaum-Saunders original, Leiva et al. (2014) propõe um modelo de regressão em que, seja $Y \sim RBS(\mu,\delta)$, a média de $Y_i$ satisfaz a relação:
$$h(\mu_i)=\mathbf{x}_i^T\mathbf{\beta}, i=1,...,n,$$
em que $\mathbf{\beta}=(\beta_1,...,\beta_p)^T,p<n$ é vetor de coeficientes de regressão a serem estimados, e $\mathbf{x}_i=(x_{i1},x_{i2},...,x_{ip})^T$ são observações de p regressores, e $\mu_i=h^{-1}(\mathbf{x}_i^T\mathbf{\beta}),$ com $h(.)$ sendo uma função de ligação positiva e duas vezes diferenciável.

Sob a distribuição RBS, $\mathbb{E}(Y)=\mu$ e $Var(Y) = \mu^2 CV(Y)^2$, onde $CV(Y) = \frac{\sqrt{2\delta+5}}{(\delta+1)}\in (0,\sqrt{5})$ é o coeficiente de variação de Y.

A variância de $Y_i$ é função de $\mu_i$, logo estaremos modelando também a variância.

## Vantagens e desvantagens dos modelos BS

:::: {.columns}

::: {.column width="50%"}

Vantagens

:::{.incremental}

- Mais uma família para obter um ajuste melhor aos dados;

- Pode ser utilizada para dados censurados;

- Resultados do modelo têm interpretação fácil;

- Implementado no R!

:::

:::

::: {.column width="50%"}

Desvantagens

:::{.incremental}

- Distribuição pouco conhecida;

- Limitações conceituais e práticas;

- Definição matemática complexa;

- Pouco material prático disponível de forma fácil.

:::

:::

::::

## Aplicação

Utilizarei o conjunto de dados cpd do pacote faraway, referente a projeção de vendas e o verdadeiro número de vendas de 20 produtos

:::: {.columns}

::: {.column width="50%"}

```{r,echo=TRUE,cache=TRUE}
library(tidyverse)
library(gamlss)
data(cpd,package='faraway')
attach(cpd)
p1 = cpd %>% 
  gather() %>%
  ggplot(aes(value)) +
  geom_histogram(bins = 30) +
  facet_wrap(~key, scales = 'free_x') +
  labs(x = '', y = '', title = '') +
  theme_minimal()
```

:::

::: {.column width="50%"}

```{r,cache=TRUE}
p1
```

:::

::::

Vemos que tanto a variável resposta, actual, quanto a covariável explicativa, projected, são obviamente positivas, e também assimétricas à direta.

## Primeiro ajuste

Veremos qual distribuição o pacote gamlss recomenda para melhor ajuste aos dados

```{r,echo=TRUE,message=FALSE,results='hide',cache=TRUE}
mod = fitDist(actual, type="realplus") 
```

```{r,echo=TRUE,cache=TRUE}
mod$fits
```


Vemos que o pacote GAMLSS oferece diversas opções de ajuste para este conjunto de dados. Entretanto, estamos especialmente interessados em tentar ajustar os dados utilizando o modelo RBS

## Ajuste RBS

Primeiramente, é necessário baixar e instalar o pacote *RBS*, que não está disponível no CRAN, utilizando o comando

```{r,eval=FALSE,echo = T,cache=TRUE}
devtools::install_github("santosneto/RBS")
```

```{r,echo = T,cache=TRUE}
library(RBS)
```

Agora, tentaremos o ajuste utilizando a distribuição RBS, e aproveitando da sintaxe e funcionalidades do pacote gamlss

:::: {.columns}

::: {.column width="50%"}

Ajustando o modelo

```{r,echo=TRUE,results='hide',cache=TRUE}
model0 = gamlss::gamlss(actual ~ projected, family=RBS(mu.link="identity"),method=CG())
```

```{r,echo=TRUE,cache=TRUE}
summary(model0)
```


:::

::: {.column width="50%"}

Modelando também a variância

```{r,echo=TRUE,results='hide',cache=TRUE}
model = gamlss::gamlss(actual ~ projected, sigma.formula = ~projected, family=RBS(mu.link="identity"),method=CG())
```

```{r,echo=TRUE,cache=TRUE}
summary(model)
```

:::

::::

## Diagnósticos

Podemos realizar a rotina normal de análise de diagnósticos do modelo, utilizando as funcionalidades do pacote gamlss

:::: {.columns}

::: {.column width="50%"}

```{r,echo=TRUE,cache=TRUE}
wp(model)
```

:::

::: {.column width="50%"}

```{r,echo=TRUE,cache=TRUE}
plot(model)
```

:::

::::

## Referências

Birnbaum, Z. and Saunders, S. (1969). A new family of life distributions. Journal
of Applied Probability, 6:319–327.

Santos-Neto, M., Cysneiros, F., Leiva, V., and Ahmed, S. (2012). On new parameterizations of the Birnbaum-Saunders distribution. Pakistan Journal of Statistics,
28:1–26.

Santos-Neto, M., Cysneiros, F., Leiva, V., and Barros, M. (2014). On new parameterizations of the Birnbaum-Saunders distribution and its moments, estimation and application. Revstat Statistical Journal, 12:247–272.

Leiva, V., Santos-Neto, M., Cysneiros, F., and Barros, M. (2014). BirnbaumSaunders statistical modelling: a new approach. Statistical Modelling, 14:21–48.

Rieck, J. and Nedelman, J. (1991). A log-linear model for the Birnbaum-Saunders
distribution. Technometrics, 3:51–60.

Notas de aula do Prof. Helton Saulo. Disciplina Tópicos em Estatística 2 — Modelagem com apoio computacional. UnB, 2º/2024.