---
title: "Agrupador de processos de controle concentrado"
subtitle: "Apresentação oral da proposta de projeto de TCC 1"
author:
  - name: Bruno Gondim Toledo
    email: bruno.gondim@aluno.unb.br
    url: https://github.com/penasta
format:
  revealjs: 
    slide-number: true
    chalkboard: 
      buttons: true
    preview-links: auto
    scrollable: true
    logo: as_vert_cor.jpg
    theme: serif
    width: 1500
    css: styles.css
    footer: Departamento de estatística - UnB
resources:
  - demo.pdf
editor_options: 
  chunk_output_type: console
knitr:
  opts_chunk:
    dev: png
    dev.args:
      bg: transparent
---

```{r, include=FALSE}
if (!requireNamespace("pacman", quietly = TRUE)) install.packages("pacman")
pacman::p_load(tidyverse,knitr,ggdendro,dendextend,gridExtra,cluster,reticulate,
               dslabs,Rtsne)
```


# Sumário

::: {style="margin-top: 1.8em; font-size: 1.2em"}
- Introdução
- Objetivos
- Metodologia
- Cronograma
- Referências

:::

## Introdução

Com o advento de novas técnicas computacionais, a episteme da estatística tem se expandido para áreas antes inexploradas. A análise de textos, por exemplo, tem sido um campo fértil para a aplicação de técnicas de análise e aprendizado estatístico.

No campo do direito, a aplicação destas técnicas vêm sendo testada em diversos âmbitos. No Supremo Tribunal Federal do Brasil, por exemplo, já existem tecnologias que utilizam destas técnicas para auxiliar o fluxo de trabalho.

Este trabalho busca estudar e aplicar algumas destas técnicas para o desenvolvimento de uma aplicação prática no STF, com objetivo de agrupar processos de controle concentrado.

## Objetivos

::: {style="margin-top: 1em; font-size: 1.2em"}

O objetivo deste trabalho é formular um agregador de processos de controle concentrado. Constituem o dito controle concentrado os processos do Supremo Tribunal Federal das seguintes classes:

::: incremental
- ADI (Ação Direta de Inconstitucionalidade)
- ADC (Ação Declaratória de Constitucionalidade)
- ADPF (Arguição de Descumprimento de Preceito Fundamental)
- ADO (Ação Direta de Inconstitucionalidade por Omissão)
:::
:::

## Objetivos

::: {style="margin-top: 1em; font-size: 1.2em"}
O agrupador fornecerá subsídios aos responsáveis pelo encaminhamento dos processos que chegam ao STF, visando reduzir o trabalho mecânico humano.

Dos objetivos específicos, espera-se:

::: incremental
- Processar os dados utilizando técnicas de Processamento de Linguagem Natural (PLN), transformando petições iniciais de processos em vetores numéricos;
- Comparar técnicas de agrupamento;
- Avaliar a similaridade entre processos em recortes temporais distintos;
- Estudar técnicas de PLN, análise multivariada e visualização de dados.
:::
:::

## Metodologia

::: {style="margin-top: 1em; font-size: 1em"}

::: incremental
- Para a construção deste agregador, primeiramente utilizar-se-ão técnicas de vetorização de texto.
- Para obter uma vetorização bem sucedida, é necessário uma etapa anterior de ocerização e processamento do texto cru, disponível em formato PDF.
- O algoritmo de vetorização foi fornecido pela STI do STF, com implementação em *Python*, versão 3.8, utilizando o módulo `Doc2Vec` da biblioteca `gensim`.
- Os dados primários são públicos e podem ser acessados no [Portal do STF.](https://portal.stf.jus.br){preview-link="true" style="text-align: center"}
- Para a manufatura deste trabalho, foi cedido pela STI do STF também os dados já ocerizados e pré-processados, em formato CSV.
:::
:::

## Metodologia

Tendo os dados e o modelo pré-treinado para vetorização, o código *Python* para a vetorização dos textos é o seguinte:

```{python, eval = FALSE}
#| echo: true

# Módulos
import polars
import gensim
from gensim.models.doc2vec import Doc2Vec

# Função
def infer_vector(text):
    return model.infer_vector(text.split())

# Modelo pré-treinado para Embedding
model = gensim.models.Doc2Vec.load("modelo.model")

# Dados
df = polars.read_csv("dados.csv",columns=[1,3,4])

# Saída: DataFrame com duas colunas: Texto original e vetor Embedding correspondente.
df = df.with_columns_seq(polars.col("texto").apply(infer_vector).alias("vetor"))

```

## Metodologia

::: {style="margin-top: 1em; font-size: 1.2em"}

:::
- O código *Python* está envelopado em um ambiente virtual *Conda*, para garantir a perenidade do código.
- O código *Python* é chamado a partir de um script *R*, que faz a chamada do ambiente virtual e executa o código.
- O código *R* também está envelopado em um ambiente virtual, utilizando o pacote `renv`.

```{r, eval = FALSE}
#| echo: true

# Pacote
library(reticulate)

# Definindo o ambiente virtual python
reticulate::use_condaenv("TCC")

# Executando o script python
reticulate::source_python("script.py")

# Ajustando o dataframe trazido do python para formato R mais adequado
df <- as.data.frame(do.call(rbind, lapply(a, function(x) c(x[[1]], x[[2]]))), stringsAsFactors = FALSE)

```

## Metodologia

::: incremental
- Por conta da natureza cíclica dos processos que compõem o acervo do STF, é necessário um sistema de atualização constante para uma aplicação prática do agregador.
- Para teste da qualidade desta agregação, será realizado o agrupamento com dados em recortes temporais distintos, e, em cada recorte, será avaliada a similaridade somente entre os processos em tramitação naquela data.

:::

## Metodologia

::: columns

::: {.column width="60%"}

- Para a avaliação da similaridade entre os processos em formato vetorizado, será estudado o uso de medidas de distância, como a distância euclidiana e a distância de cosseno.

:::

::: {.column width="40%"}

```{r, dev='svg', dev.args=list(bg="transparent")}
#| echo: false

ponto_P <- data.frame(x = 3, y = 4)
ponto_Q <- data.frame(x = 7, y = 0)
distancia <- sqrt((ponto_Q$x - ponto_P$x)^2 + (ponto_Q$y - ponto_P$y)^2)
ggplot() +
  geom_point(data = ponto_P, aes(x = x, y = y), color = "black", size = 3) +
  geom_text(data = ponto_P, aes(x = x, y = y, label = "P"), vjust = -1, color = "black") +
  geom_point(data = ponto_Q, aes(x = x, y = y), color = "black", size = 3) +
  geom_text(data = ponto_Q, aes(x = x, y = y, label = "Q"), vjust = 2, color = "black") +
  geom_segment(aes(x = ponto_P$x, y = ponto_P$y, xend = ponto_Q$x, yend = ponto_Q$y),
               linetype = "dashed", color = "black") +
  geom_text(aes(x = (ponto_P$x + ponto_Q$x)/2, y = (ponto_P$y + ponto_Q$y)/2, 
                label = "d(P,Q)"), vjust = 5) +
  ggtitle("Distância Euclidiana entre os pontos P e Q") +
  theme_classic() +
  theme(plot.title = element_text(hjust = 0.5),
        axis.text.y = element_blank(),
        axis.text.x = element_blank(),
        axis.ticks.y= element_blank(),
        axis.ticks.x= element_blank(),
        text = element_text(size = 10),
        panel.background = element_rect(fill='transparent'),
        plot.background = element_rect(fill='transparent', color=NA),
        panel.grid.major = element_blank(),
        panel.grid.minor = element_blank(),
        legend.background = element_rect(fill='transparent'),
        legend.box.background = element_rect(fill='transparent')) +
  xlim(2, 8) +
  ylim(-1, 5) +
  xlab("x") +
  ylab("y")

```

```{r, dev='svg', dev.args=list(bg="transparent")}
#| echo: false

ponto_A <- data.frame(x = c(0, 3), y = c(0, 4))
ponto_B <- data.frame(x = c(0, 5), y = c(0, 0))
produto_escalar <- sum(ponto_A$x * ponto_B$x + ponto_A$y * ponto_B$y)
magnitude_A <- sqrt(sum(ponto_A$x^2 + ponto_A$y^2))
magnitude_B <- sqrt(sum(ponto_B$x^2 + ponto_B$y^2))
angulo <- acos(produto_escalar / (magnitude_A * magnitude_B))
desenhar_arco <- function(angulo, raio = 1, cor = "black") {
  t <- seq(0, angulo, length.out = 100)
  data.frame(x = raio * cos(t), y = raio * sin(t))
}
cor <- "black"
ggplot() +
  geom_segment(data = ponto_A, aes(x = x[1], y = y[1], xend = x[2], yend = y[2]),
               arrow = arrow(type = "closed", length = unit(0.15, "inches")), color = "black") +
  geom_segment(data = ponto_B, aes(x = x[1], y = y[1], xend = x[2], yend = y[2]),
               arrow = arrow(type = "closed", length = unit(0.15, "inches")), color = "black") +
  geom_path(data = desenhar_arco(angulo), aes(x = x, y = y), color = cor,
            linetype = "dashed") +
  geom_text(aes(x = ponto_A$x[2], y = ponto_A$y[2], label = "A"), vjust = -1, color = "black") +
  geom_text(aes(x = ponto_B$x[2], y = ponto_B$y[2], label = "B"), vjust = -1, color = "black") +
  geom_text(aes(x = 1, y = .5, label = "θ"),
            color = "black") +
  ggtitle("O cosseno como medida de similaridade entre A e B") +
  theme_classic() +
  theme(plot.title = element_text(hjust = 0.5),
        axis.text.y = element_blank(),
        axis.text.x = element_blank(),
        axis.ticks.y= element_blank(),
        axis.ticks.x= element_blank(),
        text = element_text(size = 10),
        panel.background = element_rect(fill='transparent'),
        plot.background = element_rect(fill='transparent', color=NA),
        panel.grid.major = element_blank(),
        panel.grid.minor = element_blank(),
        legend.background = element_rect(fill='transparent'),
        legend.box.background = element_rect(fill='transparent')) +
  xlim(-1, 6) +
  ylim(-1, 5) +
  xlab("x") +
  ylab("y")
```


:::
:::

## Metodologia

::: columns

::: {.column width="60%"}

- Para a formação dos agrupamentos, serão utilizadas técnicas de agrupamento hierárquico e não-hierárquico baseadas nas distâncias calculadas.
- Para a visualização dos dados, serão estudadas técnicas como dendrogramas e *t-SNE*.

:::

::: {.column width="40%"}

```{r, dev='svg', dev.args=list(bg="transparent")}
#| echo: false

set.seed(123)
dados <- matrix(rt(100,2), nrow=8)
rownames(dados) <- letters[1:8]
distancia <- dist(dados)
agrupamento <- hclust(distancia)
dendrograma <- as.dendrogram(agrupamento)
# Rectangular lines
ddata <- dendro_data(dendrograma, type = "rectangle")
P1 <- ggplot(segment(ddata)) + 
  geom_segment(aes(x = x, y = y, xend = xend, yend = yend)) +
  ggtitle("Fluxograma de um dendograma aglomerativo") +
  theme_classic() +
  theme(plot.title = element_text(hjust = 0.5),
        axis.text.y = element_blank(),
        axis.text.x = element_blank(),
        axis.ticks.y= element_blank(),
        axis.ticks.x= element_blank(),
        text = element_text(size = 10),
        panel.background = element_rect(fill='transparent'),
        plot.background = element_rect(fill='transparent', color=NA),
        panel.grid.major = element_blank(),
        panel.grid.minor = element_blank(),
        legend.background = element_rect(fill='transparent'),
        legend.box.background = element_rect(fill='transparent'))

set.seed(123)
dados <- matrix(rt(100,2), nrow=8)
rownames(dados) <- letters[1:8]
distancia <- dist(dados)
agrupamento <- diana(distancia)
dendrograma <- as.dendrogram(agrupamento)
# Rectangular lines
ddata <- dendro_data(dendrograma, type = "rectangle")
P2 <- ggplot(segment(ddata)) + 
  geom_segment(aes(x = x, y = y, xend = xend, yend = yend)) +
  ggtitle("Fluxograma de um dendograma divisivo") +
  theme_classic() +
  theme(plot.title = element_text(hjust = 0.5),
        axis.text.y = element_blank(),
        axis.text.x = element_blank(),
        axis.ticks.y= element_blank(),
        axis.ticks.x= element_blank(),
        text = element_text(size = 10),
        panel.background = element_rect(fill='transparent'),
        plot.background = element_rect(fill='transparent', color=NA),
        panel.grid.major = element_blank(),
        panel.grid.minor = element_blank(),
        legend.background = element_rect(fill='transparent'),
        legend.box.background = element_rect(fill='transparent'))+ 
  scale_y_reverse(expand = c(0.2, 0))

grid.arrange(P1, P2, nrow = 1)


```

```{r,results='hide',cache=T,fig.keep='all', dev='svg', dev.args=list(bg="transparent")}
#| echo: false

mnist <- read_mnist()
x_train <- mnist$train$images
y_train <- mnist$train$labels
x_train <- array_reshape(x_train, c(nrow(x_train), 784))
set.seed(123)
tsne <- Rtsne(x_train[1:1000,], dims = 2, perplexity=30, verbose=TRUE, max_iter = 500)
df <- data.frame(x = tsne$Y[, 1], y = tsne$Y[, 2], Digit = as.factor(y_train[1:1000]))
ggplot(df, aes(x=x, y=y, color=Digit)) +
  geom_point() +
  scale_color_discrete(guide = guide_legend(title = "Dígito")) +
  ggtitle("Visualização t-SNE do Conjunto de Dados MNIST") +
  theme_minimal()

```

:::

:::

## Cronograma

```{=html}
<table>
    <caption>Cronograma TCC 1</caption>
    <thead>
        <tr>
            <th rowspan="2">Atividades</th>
            <th>Mar</th>
            <th>Abr</th>
            <th>Mai</th>
            <th>Jun</th>
            <th>Jul</th>
        </tr>
    </thead>
    <tbody>
        <tr>
            <td>Escolha do tema a ser abordado.</td>
            <td style="background-color:gray;"></td>
            <td></td>
            <td></td>
            <td></td>
            <td></td>
        </tr>
        <tr>
            <td>Levantamento de bibliografia relacionada ao tema.</td>
            <td style="background-color:gray;"></td>
            <td style="background-color:gray;"></td>
            <td></td>
            <td></td>
            <td></td>
        </tr>
        <tr>
            <td>Definição do recorte temporal com a AAJ do STF.</td>
            <td></td>
            <td style="background-color:gray;"></td>
            <td></td>
            <td></td>
            <td></td>
        </tr> 
        <tr>
            <td>Solicitação dos dados para a STI do STF.</td>
            <td></td>
            <td style="background-color:gray;"></td>
            <td></td>
            <td></td>
            <td></td>
        </tr> 
        <tr>
            <td>Solicitação dos algoritmos à STI do STF.</td>
            <td></td>
            <td style="background-color:gray;"></td>
            <td></td>
            <td></td>
            <td></td>
        </tr> 
        <tr>
            <td>Revisão de literatura.</td>
            <td></td>
            <td style="background-color:gray;"></td>
            <td style="background-color:gray;"></td>
            <td></td>
            <td></td>
        </tr> 
        <tr>
            <td>Desenvolvimento da proposta de projeto.</td>
            <td></td>
            <td style="background-color:gray;"></td>
            <td style="background-color:gray;"></td>
            <td></td>
            <td></td>
        </tr> 
        <tr>
            <td>Análise preliminar do banco de dados.</td>
            <td></td>
            <td></td>
            <td style="background-color:gray;"></td>
            <td></td>
            <td></td>
        </tr> 
        <tr>
            <td>Entrega da proposta do projeto.</td>
            <td></td>
            <td></td>
            <td style="background-color:gray;"></td>
            <td style="background-color:gray;"></td>
            <td></td>
        </tr> 
        <tr>
            <td>Elaboração da apresentação da proposta.</td>
            <td></td>
            <td></td>
            <td style="background-color:gray;"></td>
            <td style="background-color:gray;"></td>
            <td></td>
        </tr> 
        <tr>
            <td>Manipulação do banco de dados.</td>
            <td></td>
            <td></td>
            <td style="background-color:gray;"></td>
            <td style="background-color:gray;"></td>
            <td style="background-color:gray;"></td>
        </tr> 
        <tr>
            <td>Análise do banco de dados.</td>
            <td></td>
            <td></td>
            <td style="background-color:gray;"></td>
            <td style="background-color:gray;"></td>
            <td style="background-color:gray;"></td>
        </tr> 
        <tr>
            <td>Elaboração do relatório parcial.</td>
            <td></td>
            <td></td>
            <td></td>
            <td style="background-color:gray;"></td>
            <td style="background-color:gray;"></td>
        </tr> 
        <tr>
            <td>Entrega do relatório parcial a Professora Orientadora.</td>
            <td></td>
            <td></td>
            <td></td>
            <td></td>
            <td style="background-color:gray;"></td>
        </tr> 
        <tr>
            <td>Correção do relatório parcial.</td>
            <td></td>
            <td></td>
            <td></td>
            <td></td>
            <td style="background-color:gray;"></td>
        </tr> 
        <tr>
            <td>Entrega do relatório parcial a banca.</td>
            <td></td>
            <td></td>
            <td></td>
            <td></td>
            <td style="background-color:gray;"></td>
        </tr> 
        </tbody>
</table>

```

## Cronograma

```{=html}
<table border="1" style="border-collapse: collapse; width: 100%;">
    <caption>Cronograma TCC 2</caption>
    <thead>
        <tr>
            <th>Atividades</th>
            <th>Ago</th>
            <th>Set</th>
            <th>Out</th>
            <th>Nov</th>
            <th>Dez</th>
        </tr>
    </thead>
    <tbody>
        <tr>
            <td>Desenvolvimento do modelo e da aplicação.</td>
            <td style="background-color:gray;"></td>
            <td style="background-color:gray;"></td>
            <td style="background-color:gray;"></td>
            <td style="background-color:gray;"></td>
            <td></td>
        </tr>
        <tr>
            <td>Elaboração do relatório final.</td>
            <td style="background-color:gray;"></td>
            <td style="background-color:gray;"></td>
            <td style="background-color:gray;"></td>
            <td style="background-color:gray;"></td>
            <td></td>
        </tr>
        <tr>
            <td>Entrega do relatório final a Professora Orientadora.</td>
            <td></td>
            <td></td>
            <td></td>
            <td style="background-color:gray;"></td>
            <td></td>
        </tr>
        <tr>
            <td>Correção do relatório final.</td>
            <td></td>
            <td></td>
            <td></td>
            <td style="background-color:gray;"></td>
            <td style="background-color:gray;"></td>
        </tr>
        <tr>
            <td>Entrega do relatório final para a banca.</td>
            <td></td>
            <td></td>
            <td></td>
            <td></td>
            <td style="background-color:gray;"></td>
        </tr>
    </tbody>
</table>

```

## Referências

- ARTES, R.; BARROSO, L. P. Métodos multivariados de análise estatística. [S.l.]: São
Paulo: Blucher, 2023.
- EVERITT, B.; SKRONDAL, A. The cambridge dictionary of statistics. [S.l.]:
Cambridge University Press, 2010. v. 4.
- FREITAS, L. J. G. et al. Catboost algorithm application in legal texts and un 2030
agenda. Revista de Informatica Teórica e Aplicada - RITA - ISSN 2175-2745. Vol. 30,
Num. 02 (2023) 51-58, 2023.
- FREITAS, L. J. G. et al. Text clustering applied to data augmentation in legal
contexts. arXiv preprint arXiv:2404.08683, 2024.
- JOHNSON, R. A.; WICHERN, D. W. Applied Multivariate Statistical Analysis. [S.l.]: 6. ed.[S.l.]:Prentice Hall, 2007.
- KAUFMAN, L.; ROUSSEEUW, P. J. Finding groups in data: an introduction to
cluster analysis. [S.l.]: John Wiley & Sons, 1990.
- LECUN, Y. et al. Gradient-based learning applied to document recognition.
Proceedings of the IEEE, Ieee, v. 86, n. 11, p. 2278–2324, 1998.
- MAATEN, L. Van der; HINTON, G. Visualizing data using t-sne. Journal of machine
learning research, v. 9, n. 11, 2008.
- MACQUEEN, J. et al. Some methods for classification and analysis of multivariate
observations. [S.l.], 1967. v. 1. 281–297 p.
- MORETTIN, P. A.; SINGER, J. M. Estatística e Ciência de Dados. [S.l.]: LTC, 2021.
- RICARDO, B.-Y.; BERTHIER, R.-N. Modern information retrieval: the concepts and
technology behind search. [S.l.]: New Jersey, USA: Addi-son-Wesley Professional, 2011.
- von Borries, G.; WANG, H. Partition clustering of high dimensional low sample size
data based on p-values. Computational statistics & data analysis, v. 53, n. 12, p.
3987-3998, 2009.


