---
title: "Lista 3 — Algoritmo EM"
subtitle: "Técnicas computacionais em estatística | Prof. Dr. Helton Saulo Bezerra dos Santos"
author:
  - name: Bruno Gondim Toledo
    affiliation: 
      - name: PPGEST — Universidade de Brasília (UnB) 
    url: https://penasta.github.io
date: last-modified
output: html_document
geometry: a4paper
fontsize: 12pt
# abstract: ""
format:
  html:
    code-fold: true
    code-summary: "Show the code"
toc: true

---

\newpage

# Duração de desemprego

Seja $\mathbf{T}$ uma variável aleatória com função densidade de probabilidade e função de distribuição acumulada, respectivamente

$$\mathbf{f(t;\theta)=\theta \text{exp}(-\theta t); F(t;\theta)=1-exp(-\theta t), t>0,\theta > 0.}$$

Em análise de sobrevivência, confiabilidade ou mesmo economia, um estudo para observar uma amostra aleatória proveniente de uma população pode terminar na prática antes de ser possível observar toda a amostra, ou seja, podemos ter observações censuradas.

Considere uma amostra referente à duração do desemprego, $\mathbf{t}$, em dias, de 30 indivíduos. A duração do desemprego é o evento de interesse, ou seja, o tempo até o indivíduo deixar a situação de desemprego. No entanto, alguns indivíduos podem não experimentar o evento de interesse (não encontrarem emprego ao final do estudo ou podem ter por algum motivo saído do estudo), resultando em censura à direita.

Considere que temos acesso às observações:

$$\mathbf{\{x_i=(t_i\delta_i),i=1,...,n\},}$$

sendo

- $\mathbf{\delta_i=1}$ se a observação $\mathbf{t_i}$ não é censurada;
- $\mathbf{\delta_i=0}$ se a observação $\mathbf{t_i}$ é censurada.

Considere o modelo exponencial com censura e obtenha a estimativa de $\mathbf{\theta}$ pelo algoritmo EM baseada nos dados abaixo:

```{r, cache=TRUE}
time <- c(8, 5, 2, 4, 2, 3, 6, 1, 5, 5, 10, 8, 5, 2, 1, 12, 4, 2, 4, 2, 7, 1, 6, 3, 9, 8, 3, 2, 14, 4)
  
status <- c(1, 1, 0, 1, 1, 0, 0, 1, 0, 1, 0, 1, 1, 1, 1, 0, 1, 1, 1, 1, 0, 1, 0, 1, 0, 1, 1, 1, 1, 1)  
```

Dicas:

- Note que

$$\mathbf{f(z|y_i;\theta_0)=\frac{f(z;\theta_0)}{1-F(y_i;\theta_0)}=\frac{\theta_0e^{-\theta_0z}}{e^{-\theta_0y_i}},z>y_i;}$$

- Note que $\mathbf{\mathbb{E}_{\theta_0}[Z_i]=y_i+\frac{1}{\theta_0}}.$
- A verossimilhança da amostra ampliada(completa)$\mathbf{(z,y)}$ é dada por

$$\mathbf{L^c(\theta;y,z)=\prod_{i=1}^m f(y_i;\theta)\prod_{i=m+1}^n f(z_i;\theta)}$$

- Note que a estimativa de MV baseada na log-verossimilhança com dados censurados é

$$\mathbf{\hat{\theta}=(\frac{n}{m}\bar{y})^{-1}}.$$

## Solução

Como o EMV baseada na log-verossimilhança com dados censurados é

$$\mathbf{\hat{\theta}=(\frac{n}{m}\bar{y})^{-1}}.$$

Podemos tomar uma estimativa inicial de $\theta$ a partir da definição da esperança de uma v.a. exponencial não censurada, isto é, $\mathbb{E}[Y] = \frac{1}{\theta} \rightarrow \theta = \frac{1}{\bar{y}}$. Utilizando esta estimativa inicial, calculamos a esperança condicional dos dados censurados, tal que $\mathbb{E}[z_i]=y_i+\frac{1}{\theta}$. Com isto, calculamos o EMV tal que


$$
\begin{equation}
\begin{split}
\hat{\theta} & = \left(\frac{n}{m}\bar{y}\right)^{-1} \\
 & = \frac{1}{\frac{n}{m}\bar{y}} \\
 & = \frac{1}{\left(\frac{n}{m}\frac{1}{n}\sum_{i=1}^n y_i\right)} \\
 & = \frac{1}{\left(\frac{1}{m}\sum_{i=1}^n y_i\right)} \\
 & = \frac{m}{\sum_{i=1}^n y_i} \\
\end{split}
\end{equation}
$$

E faremos esta atualização até obter uma estimativa estabilizada do parâmetro $\theta$, recalculando a esperança condicional de $z_i$ para cada novo $\theta_i,i>0\in\mathbb{Z}.$

```{r, cache=TRUE}
theta <- 1 / mean(time) 

for (i in 1:1000) {
  # Passo E: "Plugando" a esperança calculada para os dados censurados
  time_recalc <- time
  censura <- (status == 0)
  time_recalc[censura] <- time[censura] + 1 / theta
  
  # Passo M: maximizando
  theta_new <- sum(status) / sum(time_recalc)
  
  if (abs(theta_new - theta) < 1e-6) break
  theta <- theta_new
}

cat("Estimativa final de theta:", round(theta,3),"(em",i,"iterações).")

```

Note que, como foi dado o cálculo do EMV, sequer foi necessário expandir ou calcular a verossimilhança, bastando atualizar os valores dos parâmetros diretamente nos dados. Este caminho simplificado somente é possível por conta das propriedades de perda de memória da v.a. exponencial, visto que o novo $\hat{\theta}$ calculado também seguirá distribuição exponencial, permitindo a iteração direta.
